臺灣高等法院刑事判決　　　　　　　　　　　　　九十二年度上訴字第四三一六號
　　上　訴　人
　　即　被　告　丙　○
　　指定辯護人　本院公設辯護人　甲○○
　　上　訴　人
　　即　被　告　丁○○
　　指定辯護人　本院公設辯護人　乙○○
右上訴人因違反毒品危害防制條例案件，不服臺灣板橋地方法院九十一年度訴字第八
０九號，中華民國九十二年九月十五日第一審判決（起訴案號：臺灣板橋地方法院檢
察署九十一年度偵字第五二一四號、第五二一五號、第五二五三號），提起上訴，本
院判決如左：
    主  文
原判決關於丙○、丁○○部分撤銷。
丙○幫助販賣第一級毒品海洛因，未遂，處有期徒刑參年捌月。扣案之海洛因拾陸包
沒收銷燬、電子秤壹台沒收。
丁○○幫助販賣第一級毒品海洛因，未遂，處有期徒刑參年陸月。扣案之海洛因拾陸
包沒收銷燬。
    事  實
一、丙○曾有違反麻醉藥品管理條例、違反肅清煙毒條例、違反藥事法等前科，最後
    經本院八十七年度聲字第四七八號裁定合併定應執行有期徒刑九年，經執行於九
    十年五月廿二日假釋交付保護管束（嗣因本案撤銷假釋於九十一年十一月十一日
    入監執行殘刑四年三月二十六日，指揮書執行完畢日期為九十六年三月八日，不
    構成累犯）；丁○○曾有妨害自由、違反麻醉藥品管理條例、違反槍砲彈藥刀械
    管制條例、偽造文書、違反肅清煙毒條例、公共危險、贓物等前科，最後經本院
    八十七年度聲字第一七八五號裁定合併定應執行有期徒刑九年，經執行於九十年
    六月廿二日縮短刑期假釋交付保護管束（嗣因本案撤銷假釋於九十二年五月十四
    日入監執行殘刑五年九月十一日，指揮書執行完畢日期為九十八年二月二十四日
    ，不構成累犯）。
二、緣警方於九十一年間，據線報得知己○○（按業經檢察官以九十一年度偵字第五
    二五五號偵查起訴，並由原審以九十一年度訴字第一六七四號判處有期徒刑四年
    六月，不服上訴，本院審理中）之上游毒販在販售海洛因磚，亟思以誘捕方式透
    過己○○查緝上游毒販，由警員戊○○與義警白昆城裝扮成購買毒品者，經義警
    白昆城聯絡己○○佯稱欲購買海洛因，並約定交貨時間地點，然因己○○認雙方
    不熟識，約定交貨之前關掉行動電話且避不見面。
三、義警白昆城遂電話聯絡己○○之男友丙○，請丙○幫忙找己○○，丙○聯絡不上
    己○○後，竟萌生幫助販賣海洛因牟利之犯意，主動告以其另有門路可購得海洛
    因磚，白昆城聞言遂順勢與警員戊○○佯稱亦可向丙○提供之管道購買海洛因磚
    。丙○即邀丁○○基於幫助販賣第一級毒品海洛因之犯意聯絡，於九十一年三月
    六日下午五、六時許，在台北縣土城市○○路麥當勞店地下室，與佯裝海洛因買
    家之戊○○及白昆城會面洽談販毒事宜；然因丙○、丁○○二人原所聯絡不詳姓
    名年籍之上游毒販無法前來，改由丙○聯絡有毒品可販賣之庚○○（按供出毒品
    來源，因而破獲前手，獲得減刑，經原審判處有期徒刑參年捌月確定）確認有海
    洛因磚，並議定一塊海洛因磚價格為新台幣（下同）七十八萬元後，即由庚○○
    自台中地區持已將一塊海洛因磚分裝為十六包之海洛因，委由不知情之曾啟信駕
    駛車輛載其北上，庚○○將於九十一年三月六日晚上十一時許至台北縣土城市○○街時三號五樓之丙○居處，與丙○與丁○○會合，而丙○乃電約戊○○屆時前
    來。戊○○即與白昆城，依約前往上開處所，另通知翁錫祈等其他警員埋伏在外
    。至同年月七日凌晨零時三十分許，庚○○果先攜帶少許樣品上樓，經確認品質
    ，丁○○當場吆喝「品質不錯，可以購買」；並確定海洛因一塊價金為九十萬元
    後，始由丙○陪同庚○○下樓，而由庚○○至曾啟信停放車輛處取出全部十六包
    海洛因後，再與丙○一同返身回五樓，由庚○○、丙○、丁○○會同，使用丙○
    之電子秤，由丙○秤好重量交給丁○○清點，戊○○確認上開十六包物品確定為
    海洛因後，旋即拔槍喝令別動，出示警員身分，並通知在外埋伏之員警入內，當
    場查獲丙○、丁○○、庚○○，並扣得上開海洛因十六包（合計淨重三五三．九
    ○公克、包裝重一一．三○公克，純度為六八．九三％，純質淨重二四三．九四
    公克），與電子秤一台。
四、案經台北縣警察局新莊分局報請臺灣板橋地方法院檢察署檢察官偵查起訴。
    理  由
一、經查：
（一）本案扣案之白粉十六包經送請鑑驗結果，均含有第一級毒品海洛因成分，合計
      淨重三五三．九○公克（包裝重一一．三○公克），純度為六八．九三％，純
      質淨重二四三．九四公克，有法務部調查局九十一年四月一日調科壹字第○六
      ○○○六○七四號鑑定通知書附卷可證（見九十一年度偵字第五二一四號卷第
      六四頁）。
（二）本案係警方據線報得知己○○之上游毒販涉嫌販售海洛因磚，擬以誘捕方式透
      過己○○查緝上游毒販，遂指派警員戊○○透過義警白昆城聯絡己○○佯稱欲
      購買海洛因，並約定交貨時間地點，然因己○○認雙方不熟識，交貨之前關掉
      手機且避不見面，義警白昆城遂電話聯絡己○○之男友丙○，請丙○幫忙找己○○，丙○聯絡不上己○○後，竟萌生幫助庚○○販賣海洛因牟利之犯意，主
      動告以其另有門路可購得海洛因磚，白昆城聞言遂順勢與警員戊○○佯稱亦可
      向丙○提供之管道購買海洛因磚，丙○遂基於幫助幫助庚○○販賣第一級毒品
      海洛因之犯意聯絡，於九十一年三月六日下午五、六時許，在台北縣土城市○○路麥當勞店地下室，與佯裝海洛因買家之員警戊○○及義警白昆城會面洽談
      販毒事宜。然因丙○、丁○○二人原所聯絡之上游毒販不能前來。乃改由丙○
      向台中聯絡庚○○調供販賣用之海洛因磚等情，業經證人即台北縣政府警察局
      新莊分局警員戊○○、翁錫祈及義警白坤城於偵查中檢察官訊問時（九十一年
      偵字第五二一四號卷第五十頁至第五十二頁反面偵查訊問筆錄）及證人戊○○
      、白坤城、己○○於原審審理中（原審卷第一宗第一四七頁至一五○頁九十一
      年七月二十四日訊問筆錄、第二○五頁至二○七頁九十一八月二十八日訊問筆
      錄、原審卷第二宗第一四○頁至一五二頁之九十二年七月三十一日訊問筆錄）
      ，結證如事實欄二、三所載之誘捕被告丙○、丁○○，及共同被告庚○○三人
      之過程及細節甚明。被告丙○於警訊（九十一年度偵字第五二一四號卷第四頁
      反面至第五頁）、偵查中（同上偵查卷第三十二頁及反面）及原審審理中（原
      審卷第一宗第六十四頁），均坦承有電話聯絡另被告庚○○自台中攜帶海洛因
      帶至其土城居所會合。共同被告庚○○人原在台中，經同案被告丙○聯絡，才
      知有販賣毒品牟利之機會，在台中販入扣案海洛因，攜帶至台北縣土城市丙○
      丙○秤好重量交給丁○○清點，丁○○稱贊這批毒品「品質不錯可以購買」，
      丁○○顯然為幫忙庚○○促銷，言詞鼓勵喬裝買家號即警員戊○○與義刑白坤
      城，當場為警查獲之犯行，此亦據共同被告庚○○於警訊、偵查中（見九十一
      年偵字第五二五三號卷第五第四頁反面、第六頁之警訊筆錄，九十一年偵字第
      五二一四號卷第三十一頁反面至三十三頁、第五十一頁反面至五十二頁反面偵
      查訊問筆錄）及原審審理中（原審卷第一宗第二五九至二六○頁之訊問筆錄）
      ，亦坦白承認。被告庚○○因意圖營利而販賣第一級毒品，經逮捕後，供出毒
      品來源，因而破獲前手，獲得減刑而經原審判處有期徒刑三年八月，有原審判
      決書之記載可稽。
（三）本院審理中，證人戊○○證稱：「：：我們即由線民聯絡丙○告知我們要找己○○購買毒品。當時丙○在電話中主動告知線民他有辦法可以代為找到毒品，
      達成毒品的交易。我當時就因為係丙○主動，我們也就同意請丙○代找毒品。
      」、「這是丙○自己表示說他也有其他的門路可以提供毒品，可是要我不可以
      把這件事情讓己○○知道。」、「（丁○○）在現場時是有向我們說過扣案的
      的這些毒品品質很好。」、「當時庚○○、丙○等人均有參與秤毒品，但是丁○○我並不記得。但是我記得丁○○有拿起現場的海洛英觀看後，表示這毒品
      的品質不錯。而且我們在現場時，庚○○有開口要我們試看看毒品的品質。」
      、「當時依丙○的財力，他並不可能有辦法買毒品來賣給我。應是要介紹我去
      購買海洛英磚而已。」、「我們當時所要購買的數量約為九兩三，重量與海洛
      英磚的重量差不多。」、「在庚○○還沒有出現之前，是丙○告訴我們九十萬
      元。所以我們才會假裝帶有九十萬元到現場。」（見本院九十三年二月二十四
      日審判筆錄）；「庚○○第一次進到房子時，並沒有拿出毒品，而當時丙○亦
      有在現場。在庚○○確認我們有帶錢後，就下去樓下的車子內取出毒品上樓。
      」、「他（指丙○）當時的動作就是介紹買賣、幫忙。」、「庚○○是提供毒
      品之人，被告丁○○、丙○二人他們都是有吸毒之人，所以都有拿起毒品來秤
      重。丁○○還有表示說這毒品的品質不錯。」（見本院（九十三年四月六日審
      判筆錄）；另證人庚○○於本院證稱：「我當時係先到現場與買主認識談好價
      錢，我看到錢後就下樓去車上拿毒品。」、「丙○及白昆城二人與我一起下樓
      。當時丙○就帶我下樓去，並留在大樓的管理室等候。白昆城則是陪我去車上
      拿毒品。我們拿到毒品後，三人再一起回房子。」、「我進到房子後，就把毒
      品交給白昆城去試用。」、「沒有，當時該說的都已經說好了。我僅記得當時
      我是拿已經分裝為十六包的毒品上樓，並交給白昆城去處理。」、「當時的電
      子秤是丙○的。」、「我記得丙○等人都有幫忙秤重。」、「新台幣七十八萬
      元，而我當時與他們所說的價格也是九兩七十八萬元，後來因為丙○告訴我說
      白昆城等人準備有九十三萬元，所以我就再去補足所差的重量，帶了十兩的毒
      品到場，後來以九十萬元作為成交價。」、「沒有（好處給丙○），因為己○○是我的乾妹妹，我因為這個關係，就在丙○表示他有朋友要購買毒品，請我
      幫忙我就幫他詢問後，而先帶毒品到台北賣給他介紹的人。」、「十六包毒品
      （總重十兩）新台幣九十萬元。」、「我沒有得到任何的好處，我是基於朋友
      關係幫忙調毒品給他們。我原本是以九兩七十八萬元的價格要提供給丙○，後
      來因為他們準備有九十三萬元所以我又另外去調一兩補足十兩，並以九十三萬
      元要賣給丙○。」、「我與丁○○並不熟識，他當時做什麼事情我並沒有什麼
      印象。我記得當時白昆城好像有與丁○○交談。」、「我記得當時白昆城有詢
      問毒品的品質如何，丁○○告訴他說品質不錯可以買。」、「在本案事發之前
      沒有見過丁○○。」、「本案毒品的買賣主導人就是我，我都是與主要買主白
      昆城在討論，毒品拿上樓之前，我並不記得丁○○有參與討論。」、「我第一
      次手上是有帶一個包包，但是裡面所裝的毒品是提供給大家施用。但是試用的
      部分是我第二次上樓所拿給白昆城的才算是買賣之前的試用。」（見本院九十
      三年四月六日審判筆錄）。
（四）由上觀之，已判決確定之共同被告庚○○自始即有販賣毒品之犯意，警方係為
      取得證據，警員戊○○透過義警白昆城聯絡再透過丙○佯稱購買，待庚○○攜
      帶毒品前來，著手於販賣行為時，加以逮捕；要與行為人原無犯罪之故意，僅
      因遭受「陷害教唆」始為之者，迥然有別。上開證據，自不能指為非法取得之
      證據（最高法院九十一年度台上字第五三九六號判決參照）。按所謂「陷害教
      唆」，係指犯罪行為人原不具犯罪之故意，純因司法警察之設計教唆，始萌生
      犯意，進而著手實行犯罪構成要件行為之謂（最高法院九十二年台上字第一四
      一五號判決、九十一年台上字第一五二三號判決意旨參照）。查共同被告庚○○原即具有販毒營利之決意，雖係遭警設計誘捕致事實上不能完成交易時，因
      庚○○原即有販賣毒品之意思，客觀上又已手於販賣之行為，自仍應成立販
      賣毒品未遂罪，此與行為人原本無販毒營利之意思，因調查犯罪之人之引誘或
      教唆始起意販賣，即學理上所謂「陷害教唆」之情形有別。證人即義警白昆城
      為配合警方之誘捕行動，撥打丙○之電話，佯稱購毒，丙○再聯絡庚○○基於
      意圖營利之決意，將海洛因十六包持往約定地點交貨，尚未交付，即為警當場
      查扣。庚○○原本即具有販毒營利之意思，縱係遭警設計誘捕致事實上不能完
      成買賣，然客觀上既已手於售賣之行為，仍屬販賣第一級毒品未遂罪（最高
      法院九十一年度台上字第五七二０號判決參照）。
（五）被告丙○係於白昆城請其聯絡不上己○○後，主動告以其另有門路可購得海洛
      因磚，白昆城聞言才順勢與警員戊○○佯稱亦可向丙○提供之管道購買海洛因
      磚。參照警方於丙○主動告以有門路可購得海洛因之前，警方均僅認定被告丙○為單純吸毒者，僅請其代為聯絡己○○而已，並非誘捕對象，從而本件自非
      警方設計教唆陷害被告丙○產生販毒故意，與學理上「創造犯意之陷害教唆」
      尚屬有間。迨被告丙○認係主動告以其另有門路可購得海洛因磚時，白昆城縱
      聞言順勢與警員戊○○佯稱亦可向丙○提供之管道購買海洛因磚，亦僅為「提
      供機會之誘捕」，揆諸前揭說明，被告丙○自無援引「陷害教唆」理論資為抗
      辯之餘地。被告丁○○與丙○先於九十一年三月六日下午五、六時許，在台北
      縣土城市○○路麥當勞店地下室，與佯裝海洛因買家之員警戊○○及義刑白昆
      城會面洽談販毒事宜，嗣於被告庚○○攜帶扣案海洛因至台北縣土城市丙○居
      處與與被告丁○○、丙○會合取出海洛因後，即以丙○之電子秤將十六包海洛
      因由丙○秤好重量交給被告丁○○清點，被告丁○○並稱贊這批毒品「品質不
      錯可以購買」，丁○○顯然為幫忙庚○○促銷，言詞鼓勵喬裝買家號即警員戊○○與義刑白坤城要趕快買賣，因而談妥以九十萬元價格成交等情，業如前述
      ，參以被告丁○○如是時僅係為以機車載被告丙○回家，則至丙○樓下即可自
      行返回，並無同為上樓之必要，且於被告丙○居處見前有意買受海洛因之人，
      竟繼續停留該處，未為迴避，進而幫忙秤重清點及出言「品質不錯可以購買」
      鼓勵趕快交易，顯見被告丁○○有幫助庚○○販賣海洛因之意思，至為明確。
      被告丁○○人，亦係「提供機會之誘捕」，更不待言。
三、核被告丙○、丁○○均以幫助販賣之意思，幫助同案被告庚○○販賣第一級毒品
    ，即對正犯庚○○之犯罪事實，具有共同之認識而加以助力，幫助犯本身不以牟
    利為要件，所為均係犯刑法第三十條第一項前段、毒品危害防制條例第四條第六
    項、第一項之幫助販賣第一級毒品未遂罪。起訴意旨認被告丙○、丁○○均係參
    與販賣之共同正犯，尚有未洽。被告丙○、丁○○幫助庚○○販賣第一級毒品，
    係屬從犯，應依刑法第三十條第二項之規定，按正犯之刑減輕之。毒品危害防制
    條例雖於九十二年七月九日修正公布，九十三年一月九日施行，其中第四條第一
    項販賣第一級毒品之罪刑並未修正，其第五項未遂罪，改列為第六項。又被告庚○○已著手販賣海洛因行為之實施而未遂，為未遂犯，則關於丙○、丁○○部分
    亦係未遂犯，均應依刑法第二十六條前段之規定，按既遂犯之刑度減輕其刑。以
    上並遞減之。再被告丙○、丁○○二人雖共同幫助販賣毒品，幫助他人犯罪，並
    非實施正犯，在事實上雖有二人以上共同幫助，要亦各負幫助販賣責任，仍無適
    用刑法第二十八條之餘地（參見最高法院三十三年上字第七九三號判例）。
四、原審就關於被告丙○、丁○○部分據以論罪科刑，固非無見。惟查丙○、丁○○
    均以幫助販賣之意思，幫助同案被告庚○○販賣第一級毒品，原判決卻認定被告
    丙○、丁○○均以共同販賣之意思，與同案被告庚○○共同販賣第一級毒品，以
    共同正犯判處罪刑，並適用刑法第二十八條，尚有未洽。被告丙○上訴意旨以其
    係因為警察的設計而被認定為販毒事實上，只是要幫助假冒買主警察的購買毒品
    而已，而否認犯罪；另被告丁○○上訴意旨以被捕當天只是開車搭載丙○回家而
    已，警察購買毒品的事情並沒有參與，都是丙○在聯絡的，而否認犯罪；二人上
    訴所主張雖不足採，已如前述，其上訴為無理由。但原判決關於被告丙○、丁○○部分既有前揭可議之處，仍屬無可維持，應由本院將原判決關於丙○、丁○○
    部分撤銷改判。爰審酌被告丙○、丁○○各有多次犯罪前科，素行並非良好，復
    犯本案，所幫助販賣之毒品海洛因數量頗大，然僅止於未遂階段，暨其犯罪之動
    機、所用手段，及智識程度及犯罪後否認犯行之態度等一切情狀，分別量處如主
    文第二項、第三項所示之刑。扣案之海洛因十六包（合計淨重三五三．九○公克
    ，包裝重一一．三○公克，純度六八．九三％，純質淨重二四三．九四公克），
    係查獲之毒品，應依毒品危害防治條例第十八條第一項前段之規定宣告沒收銷燬
    之。而扣案之電子秤一個，為被告丙○所有，且供秤量本件扣案之海洛因用，業
    據其供承在卷，亦應依刑法第三十八條第一項第二款規定宣告沒收。
據上論斷，應依刑事訴訟法第三百六十九條第一項前段、第三百六十四條、第二百九
十九條第一項前段，（修正後）毒品危害防治條例第四條第六項第一項、第十八條第
一項前段、第五項，刑法第十一條前段、第三十條第二項、第二十六條前段、第三十
八條第一項第二款，判決如主文。
本案經檢察官朱兆民到庭執行職務。
中　　　華　　　民　　　國　　九十三　　年　　　四　　　月　　二十七　　日
                              臺灣高等法院刑事第八庭
                                  審判長法  官　陳　祐　治
                                        法  官  陳  晴  教
                                        法  官  王  炳  梁
右正本證明與原本無異。
如不服本判決，應於收受送達後十日內向本院提出上訴書狀，其未敘述上訴之理由者並
得於提起上訴後十日內向本院補提理由書（均須按他造當事人之人數附繕本）。
                                        書記官　潘　大　鵬
中　　　華　　　民　　　國　　九十三　　年　　　四　　　月　　二十九　　日
附錄本案論罪科刑法條全文：
毒品危害防制條例第四條
製造、運輸、販賣第一級毒品者，處死刑或無期徒刑；處無期徒刑者，得併科新臺幣
一千萬元以下罰金。
製造、運輸、販賣第二級毒品者，處無期徒刑或七年以上有期徒刑，得併科新臺幣七
百萬元以下罰金。
製造、運輸、販賣第三級毒品者，處五年以上有期徒刑，得併科新臺幣五百萬元以下
罰金。
製造、運輸、販賣第四級毒品者，處三年以上十年以下有期徒刑，得併科新臺幣三百
萬元以下罰金。
製造、運輸、販賣專供製造或施用毒品之器具者，處一年以上七年以下有期徒刑，得
併科新臺幣一百萬元以下罰金。
前五項之未遂犯罰之。
